臺灣桃園地方法院民事判決　　　　　　　　　　　　　九十三年度訴字第五五五號
　　原　　　告　甲○○
　　訴訟代理人　陳傳中律師
　　複　代理人　乙○○
　　被　　　告　丁○○即黃碧.
　　　　　　　　戊○○
　　右　一　人
　　訴訟代理人　陳祖德律師
　　複　代理人　丙○○
右當事人間請求塗銷抵押權登記事件，於民國九十三年十月六日辯論終結，本院判決
如左：
    主    文
原告之訴駁回。
訴訟費用由原告負擔。
    事    實
甲、原告方面：
  　一、聲明：
  　　　（一）被告間於民國九十二年十月九日就坐落桃園縣桃園市○○段三０六地
　　　　　　　號土地所有權應有部分千分之二十七及其地上桃園縣桃園市○○段四
　　　　　　　四九建號（門牌號碼：桃園縣桃園市○○街九十六號十樓之一）建物
　　　　　　　所有權全部（下稱系爭房地）所為最高限額新台幣（下同）四百三十
　　　　　　  萬元之抵押權設定行為應予撤銷。
        （二）被告丁○○應將前項抵押權設定登記予以塗銷。
  　二、陳述：
        （一）被告丁○○之夫即訴外人游禮炎原於八十九年間邀集其他四十五名會
　　　　　　　員，於同年五月一日起成立合會。期間連續冒標二十一名會員會款得
　　　　　　　逞，原告及被告戊○○均為遭冒標會員之一。迄九十二年十月初，始
　　　　　　　因會員間相互探詢後，獲悉真相，並緊急要求訴外人游禮炎及被告丁
　　　　　　  ○○召開會議解決。
　　　　（二）九十二年十月五日，原告、被告及其他所有遭冒標者與訴外人游禮炎
  　　　　　　，共同於訴外人游禮炎及被告丁○○之住所協商善後事宜，會中被告
　　　　　　　丁○○及訴外人游禮炎與遭冒標會員達成和解，除列舉若干解決方案
　　　　　　　外，並承諾將共同清償所有遭冒標會款。是被告丁○○已成為和解債
  　　　　　　務人之一，殆無疑義。為確認被告丁○○及訴外人游禮炎所積欠之債
　　　　　　　務，渠二人於九十二年十月二十七日共同簽發面額七十萬元之本票，
　　　　　　  作為清償債款之擔保。
        （三）九十三年二月起，因訴外人游禮炎及被告丁○○無法履行其原先之和
              解條件，原告及其他遭冒標之債權人即大起恐慌，開始對渠等之財產
              狀況為清查，方知被告丁○○於九十二年十月九日即將其名下所有系
              爭房地，設定抵押權予被告戊○○，足生損害於原告及其他債權人。
        （四）被告間之債權係發生於九十二年十月五日，而被告間設定抵押權之時
　　　　　　　間係九十二年十月九日，故被告間抵押權之設定行為，應屬無償行為
　　　　　　　，而又有害於原告債權之實現，爰依民法第二百四十四條第一項規定
　　　　　　　請求撤銷被告間抵押權設定之債權行為並塗銷被告間抵押權登記之物
　　　　　　  權行為。
　　三、對被告抗辯之陳述：
        （一）被告間九十二年十月二日簽訂之協議書，證人張燕輝、劉士昇既均承
              認簽訂時訴外人游禮炎並不在場，訴外人游禮炎亦到庭否認同意簽署
              此協議書，是該協議書應屬無效。
        （二）被告戊○○固提出經訴外人游禮炎所於九十二年十月二日簽發之本票
              ，及訴外人游禮炎於另案（本院九十二年度票字第五五三號）所為之
              抗告內容，然該等證據至多僅能證明訴外人游禮炎向被告戊○○為債
              務之承認而已，尚不足以據此推論上開協議書係業經訴外人游禮炎授
              權。
　　　　（三）上開協議書於簽訂時，訴外人游禮炎既住院而未出席，為被告戊○○
　　　　　　　及證人張燕輝所明知，縱本件訴外人游禮炎於得知上開協議書簽訂之
　　　　　　　事實而未即時反對，被告戊○○亦不得主張訴外人游禮炎部分已因表
　　　　　　  見代理而生效。
　　　　（四）上開協議書就訴外人游禮炎部分既屬無效，則甲方當事人即無連帶可
　　　　　　  言，則被告丁○○部分，亦應屬無效。
        （五）上開協議書既屬無效，被告間於九十二年十月九日就系爭房地所為抵
              押權設定行為即屬無償行為。
    四、證據：提出互助會芳名表乙份、九十二年十月五日會議記錄乙份、本票乙紙
　　　        、土地及建物登記謄本各乙份（以上均為影本）為證，並聲請問證人
　　　　　　　邱秀蘭、葉蓮芳、游禮炎。
乙、被告丁○○方面：
    被告未於言詞辯論期日到場，亦未提出準備書狀作何聲明或陳述。
丙、被告戊○○方面：
　　一、聲明：如主文所示。
    二；陳述：
　　　　（一）被告丁○○僅係會首即訴外人游禮炎之配偶，其本身並非合會會員，
  　　　　　　猶非會首，其與被告戊○○、原告及其他會員間，並無任何法律上之
　　　　　    權利義務關係，自非原告之債務人。
  　　　（二）九十二年十月五日會議縱有達成若干協議，亦屬訴外人游禮炎與其會
　　　　　　　員間之協議，核與被告丁○○無涉。原告主張被告丁○○曾以口頭承
  　　　　　　諾承擔訴外人游禮炎之債務，自應由原告負舉證責任。
　　　　（三）被告丁○○並未表示承擔訴外人游禮炎之債務，業據證人葉蓮芳到庭
　　　　　　　證述在案。至於證人葉蓮芳證稱：「當天．．．游（指游游禮炎說盡
　　　　　　　可能想辦法，被告黃（指丁○○）說很抱歉，並表示他們夫妻會儘量
　　　　　　　想辦法還錢．．．被告黃並未表示訴外人游的債務全部由他承擔，他
　　　　　　　只說願意一起還」等語，而證人邱秀蘭則證稱：「．．．十月五號當
　　　　　　　日，游及被告黃告知他們會負責到底，．．．被告黃是說要跟先生一
  　　　　　　起負責」等語。亦僅足認被告丁○○曾表示願意協助訴外人游禮炎償
    　　　　　還其債務，顯難據以推論被告丁○○有為訴外人游禮炎承擔債務之意
　　　　　　　思。況證人葉蓮芳，及證人邱秀蘭之配偶陳春堂，均同是合會活會會
  　　　　　　，其二人與原告利害與共，證詞難免偏頗不實，顯難遽信。
　　　　（四）九十二年十月五日會議僅係在釐清並確認遭冒標之會員人數及會算訴
  　　　　　　外人游禮炎應負擔之金額，並決定合會不再繼續進行，惟訴外人游禮
　　　　　　　炎仍應按月向已得標之會員收取會款，交由活會會員平均分配等事宜
　　　　　　　，訴外人游禮炎並允諾將儘速處理其財產以供清償，此外並無其他與
　　　　　　　被告丁○○協商「和解」或被告丁○○承諾承擔訴外人游禮炎債務之
　　　　　　　事。
　　　　（五）至於原告提出九十二年十月五日之會議記錄，並非會議時當場製作，
　　　　　　　而係會議結束散會後，由仍留在現場之人簽名後，由證人邱秀蘭將原
　　　　　　　記載於會單上之會議結論重新抄錄，證人邱秀蘭另自行加入「債務未
　　　　　　　清償完畢前，債務人及其家人不得轉售名下之不動產及銀行優惠存款
　　　　　　　不得提領」之文字後，再交由訴外人游禮炎簽名。
　　　　（六）系爭抵押權固於九十二年十月九日始經地政機關完成登記，惟被告戊
　　　　　　　○○早於同年十月二日知悉合會發生狀況後，即先委由證人張燕輝及
　　　　　　　父親劉榮發，至桃園市○○路敏盛醫院，與當時住院中之訴外人游禮
　　　　　　　炎及被告丁○○洽商解決，當時被告丁○○即承諾願就訴外人游禮炎
　　　　　　　之債務負連帶清償責任，並同意提供其所有之系爭房地予被告戊○○
　　　　　　　家拿取辦理抵押權設定所需之相關證件後，會同被告戊○○至律師及
　　　　　　　代書事務所會算債務金額，除將所有相關證件交由代書辦理抵押權設
　　　　　　　定事宜外，並當場簽訂協議書及簽發本票，嗣因會算之金額有誤及因
　　　　　　　債務範圍、清償期限未載明等原因，遂再於次日即同十月三日修訂協
  　　　　　　議書及本票並另行簽訂補充協議書。足證，被告間之債權債務關係及
　　　　（七）退萬步言，即便被告丁○○於九十二年十月五日因和解或債務承擔而
  　　　　　　成為原告之債務人，惟系爭抵押權之設定行為亦係在原告債權成立之
    　　　　　前。原告自不得以其嗣後取得之債權，溯及主張被告間系爭抵押權設
　　　　　    定行為，係詐害其債權之行為。
　　　　（八）最高法院五十一年台上字第三五二八號判例，係指若先有債權之存在
　　　　　　　而事後為之設定抵押權者，如無對價關係，即屬無償行為。本件抵押
　　　　　　　權之設定，係於九十二年十月二日簽定協議書同時約定設定，非事後
  　　　　　　約定，且抵押權設定與其所擔保之債務有對價關係，自非屬無償行為
    　　　　　。且原告事後縱有對被告丁○○取得債權，此亦非被告戊○○於設定
　　　　　　　抵押權時所能預料，自無明知而詐害其他債權人之可言。
    三、證據：提出協議書及補充協議書各乙份、本票乙紙（以上均為影本）為證，
        　　　並聲請訊問證人張燕輝、劉士昇。
    理    由
一、本件被告丁○○未於言詞辯論期日到場，核無民事訴訟法第三百八十六條各款所
    列情形，爰依原告聲請，由其一造辯論而為判決。
二、本件原告起訴主張：（一）九十二年十月五日，原告、被告及其他所有遭冒標者
    與訴外人游禮炎，共同於訴外人游禮炎及被告丁○○之住所協商合會遭冒標之處
    理事宜，會中被告丁○○承諾將與訴外人游禮炎共同清償所有遭冒標之會款。是
　　被告丁○○為和解債務人。另為確認被告丁○○及訴外人游禮炎所積欠之債務，
　  二人於九十二年十月二十七日共同簽發面額七十萬元之本票予原告作為擔保。（
    二）被告間於九十二年十月九日設定抵押權行為，為無償行為，而又有害於原告
　　債權之實現，原告於九十三年二月間償被告丁○○之財產時始知悉，爰依民法第
　  二百四十四條第一項規定訴請撤銷被告間抵押權設定之債權行為並塗銷被告間抵
    押權登記之物權行為等語。被告丁○○未於言詞辯論期日到場，另被告戊○○則
　　以：（一）九十二年十月五日會議僅訴外人游禮炎與會員間在釐清並確認遭冒標
　  之會員人數及會算訴外人游禮炎應負擔之金額，並決定合會不再繼續進行，及訴
    外人游禮炎仍應按月向已得標之會員收取會款，交由活會會員平均分配等事宜，
　　訴外人游禮炎並允諾將儘速處理其財產以供清償之協議，並無其他與被告丁○○
　  「和解」或被告丁○○承諾承擔訴外人游禮炎債務之事。且被告丁○○並未表示
    承擔訴外人游禮炎之債務，原告主張被告丁○○曾以口頭承諾承擔訴外人游禮炎
    之債務，自應負舉證責任。（二）被告間之債權債務關係及抵押權設定之約定均
    係在九十二年十月二日同時成立。原告自不得以其嗣後取得之債權，溯及主張被
    告間抵押權設定行為，係詐害其債權之行為。（三）被告間抵押權之設定，既係
　　與協議書同時約定，且抵押權設定與其所擔保之債務有對價關係，自非屬無償行
  　為等語資為抗辯。
三、本件兩造對於曾於九十二年十月五日與訴外人游禮炎及其他所有遭冒標者共同於
    訴外人游禮炎及被告丁○○之住所協商合會遭冒標之處理事宜，會議中除釐清並
　　確認遭冒標之會員人數及會算訴外人游禮炎應負擔之金額，並決定合會不再繼續
  　進行，及訴外人游禮炎仍應按月向已得標之會員收取會款，交由活會會員平均分
    配等事宜外，訴外人游禮炎並允諾將儘速處理其財產以供清償之協議及被告間就
    系爭房地設定最高限額抵押權之行為係於九十二年十月九日完成登記之事實並不
    爭執，並有記載協議結論之會單影本乙紙、土地及建物登記謄本影本各乙份在卷
    足稽，上開事實自堪認為真正。是以本件所應審酌者乃在於原告是否係被告丁○
    ○之債權人即被告丁○○是否與原告成立債務承擔契約？被告間設定抵押權之行
    為是否害及原告債權之實現？
四、查民事訴訟如係由原告主張權利者，應先由原告負舉證之責任，必須證明其為真
    實後，被告於其抗辯事實，始應負證明之責任，若原告先不能舉證以證實自己主
    張之事實為真實，則被告就其抗辯事實即令不能舉證，或其所舉證據尚有疵累，
    亦應駁回原告之訴。本件原告就其主張被告丁○○對於訴外人游禮炎對原告所負
    之債務已與原告和解且為債務承擔之事實，固提出會議記錄以為證明，惟為被告
    戊○○所否認。按所謂和解當事人約定互相讓步，以終止爭執或防止爭執發生之
    契約。如果僅一方讓步，則僅為權利之拋棄或義務之承認而已，並非和解。而所
    謂債務承擔，不論為免責的債務承擔或約定之併存的債務承擔（重疊的債務承擔
    ）均必以第三人與債權人互相表示意思一致，為成立該承擔契約之前提。苟無該
    承擔債務之合致意思表示，縱第三人基於其他原因須對債權人為給付，自非屬債
    務承擔。又債權人對於第三人與債務人訂立契約承擔其債務之承認，依民法第一
　　百十六條第一項之規定，應以意思表示為之。經查，本件原告提出之九十二年十
    月五日會議記錄，不論係會單上原始之記載，或事後由證人邱秀蘭所為之轉載記
    錄，被告丁○○均未於其上簽名，且就記錄之內容觀之，亦僅能認為係訴外人游
    禮炎對於原告及其他活會會員所為之權利拋棄與債務承認而已，尚難遽謂被告丁
    ○○有與原告成立和解，更遑論有與原告為併存債務承擔之合致，此尚有證人即
    參與該次會議之葉蓮芳到庭證述：「．．．游（指游禮炎）說儘可能想辦法，被
    告黃（指丁○○）說很抱歉，並表示他們兩夫妻會儘量想辦法還錢，並且協議其
    他死會會員的錢，由活會會員收取後平分，被告黃並未表示訴外人游的債務全部
    由他承擔，他只說願意一起還。．．．」、證人邱秀蘭到庭證述：「．．．游及
    被告黃告知他們會負責到底，所以我們要游名下之動產、不動產均不能脫手，被
    告黃是說要跟先生一起負責。」可佐，是原告主張被告丁○○對訴外人游禮炎之
    債務已與原告達成和解並達成債務承擔之合致而成為原告之債務人，尚難採信。
五、次查債權人得依民法第二百四十四條規定行使撤銷權，以其債權於債務人為詐害
    行為時，業已存在者為限，其債權尚未發生，自不許其時尚非債權人之人，於嗣
    後取得債權時，溯及的行使撤銷權。（最高法院六十二年台上字第二六０九號判
    例可資參照）。本件原告雖另主張為確認被告丁○○及訴外人所積欠之債務，於
    九十二年十月二十七日共同簽發面額七十萬元之本票予原告，作為清償債款之擔
    保之事實，雖為被告戊○○所不爭執，且有本票乙紙在卷可稽。按票據法第一百
    二十一條及第五十二條第一項之規定，被告丁○○為本票發票人，對於受款人即
    原告應負付款之責。惟被告丁○○就其簽發本票所應負之票據責任係於九十二年
    十月二十七日即發票日時始成立，而被告間就系爭房地之設定最高限額抵押權之
    行為係於九十二年十月九日完成登記，為兩造所不爭執，且有系爭房地登記謄本
    在卷可稽，則依前開判例意旨所示，因原告對被告丁○○之債權係於被告間為抵
    押權設定行為後始成立，暫且不論，被告間是先有債權之存在而於事後為之設定
    抵押權，因其間並非無對價關係，其設定抵押權之行為，難謂為無償行為，原告
    以事後取得之債權，溯及的行使撤銷權，於法難認有據。
六、原告既未能舉證證明被告丁○○對於訴外人游禮炎所負擔之債務，於被告間就系
    爭房地設定最高限額抵押權前即九十二年十月五日即與原告成立和解並達成債務
    承擔之合致，而於斯時即對被告丁○○成立債權，其依民法第二百四十四條規定
    請求撤銷被告間就系爭房地所為最高限額新台幣四百三十萬元之抵押權設定行為
    ，並請求塗銷前項抵押權設定登記，於法尚有未合，應予駁回。
七、兩造其餘攻擊防禦方法及所提出之各項證據資料，經審酌後，因與本件判決之基
    礎無涉，且不影響判決之最後結果，爰不予以一一論述，附此敘明。
八、結論：原告之訴為無理由，依民事訴訟法第七十八條、第三百八十五條第一項前
    段，判決如主文。
中　　　華　　　民　　　國　　九十三　　年　　　十　　　月　　二十　　　日
                                臺灣桃園地方法院民事第一庭
                                               法      官  林淑鳳
右為正本係照原本作成
如對本判決上訴，須於判決送達後廿日內向本院提出上訴狀
中　　　華　　　民　　　國　　九十三　　年　　　十　　　月　　二十一　　日
                                               法院書記官  黃楓茹
